臺灣花蓮地方法院民事判決　　　　　　 100年度重訴字第38號
原　　　告　李嬋娟
訴訟代理人　李殷財律師
被　　　告　史重生
訴訟代理人　鄭敦宇律師
上列當事人間請求遷讓房屋等事件，本院於民國100 年10月19日
言詞辯論終結，判決如下：
    主  文
被告應將門牌號碼花蓮縣花蓮市○○街四十五號之房屋，其中一
至七樓其所占用之部分，遷讓返還原告。並應自民國九十九年十
月十二日起至返還上述房屋之日止，按月給付原告新台幣拾萬元
。
被告應給付原告新台幣壹佰貳拾萬元及自民國九十九年十月六日
起至清償日止，按週年利率百分之五計算之利息。
訴訟費用由被告負擔。
本判決第一項於原告以新台幣佰柒拾萬元供擔保後，得假執行
；但被告如以壹仟壹佰壹拾萬元為原告預供擔保，得免為假執行
。
本判決第二項於原告以新台幣肆拾貳萬伍仟元供擔保後，得假執
行；但被告如以壹佰貳拾柒萬伍仟元為原告預供擔保，得免為假
執行。
    事實及理由
一、原告主張：門牌號碼花蓮縣花蓮市○○街45號之房屋 (下稱
    系爭房屋)為其所有，被告於民國94年1月11日向原告承租系
    爭房屋之1、3、4、5、6 樓部分，欲經營旅館。兩造約定租
    金每月為新台幣(下同)100,000元，租期自94年1月12日至10
    9年4月11日止，前三個月原告同意不收租金。詎被告承租後
    即以其因至大陸地區工作，旅館尚未開始營業為由，請求延
    後給付租金。迄95年4 月被告在系爭房屋開設「芒果旅店」
    起，始開始按月給付租金。惟被告所給付者均係前一年度同
    月份之租金，故自95年4月起至99年9月止被告雖每月均給付
    原告100,000 元，但實際上迄原告起訴時止，仍積欠98年10
    月12日起至99年10月11日止共計12個月之租金1,200,000 元
    ，經定期向被告催討均未獲清償。查被告積欠之租金已逾二
    個月之租額，原告除得請求被告給付積欠之租金外並得終止
    租賃契約。現原告已向被告為終止租約之意思表示，被告繼
    續占用系爭房屋即屬無權占用，除應返還系爭房屋外並應賠
    償原告相當於租金之損害。又被告於承租系爭房屋時，亦因
    經營旅館所需另向原告借用系爭房屋之2樓及7樓部份，現租
    賃契約既已終止，依被告之借貸目的應認其已使用完畢，自
    應一併返還原告。惟上述各請求經向被告表示均未獲置理，
    為此本於所有權之作用提起本訴，並聲明：(一)被告應將系
    爭房屋1至7樓其所占用部分遷讓返還原告，並自100年10月1
    2日起至返還之日止，按月給付原告100,000元。(二)被告應
    給付原告1,200,000 元及法定遲延利息。(三)願供擔保，請
    准宣告假執行。
二、被告則以：兩造所訂之租賃契約雖僅約定前三個月免付租金
    ，但因裝璜系爭房屋所需，被告另請求原告自94年4 月12日
    起至95年4 月11日止之12個月期間免收租金，經原告同意。
    故原告既已免除上述期間之租金債務，被告即無給付之義務
    。而被告自95年4月起至99年9月止，均依約按月給付原告租
    金，是被告迄原告起訴時止並未積欠任何租金，原告不得主
    張終止租約。退步言，如認原告並未免除上述期間之租金債
    務，則被告所積欠者應為94年4月至95年3月之12個月租金，
    原告早已取得終止租約之權，卻於98年6月1日立書同意被告
    繼續使用系爭房屋，應認原告已拋棄其租約之終止權。再者
    ，被告此部分之租金債務有部分已罹於五年之消滅時效，被
    告亦得援引時效抗辯拒絕給付租金云云，資為抗辯。並聲明
    ：(一)原告之訴駁回。(二)願供擔保，請准免為假執行。
三、原告主張兩造就系爭房屋一部分訂有租賃契約，一部分定有
    使用借貸契約，被告自94年4 月12日起至99年10月11日止，
    有為期12個月之租金1,200,000 元未為給付等事實，業據其
    提出租賃契約書、存證信函、銀行票據明細查詢單等物為證
    ，並為被告所不爭執，堪信為真實。故本件之主要爭執點在
    於：(一)原告有無免除被告1,200,000元租金之給付義務？(
    二)如無，被告所積欠之租金係94年4月份至95年3月份抑或9
    8年10月份至99年9月份？
四、本院之判斷：
(一)按當事人主張有利於己之事實者，就其事實有舉證之責任；
    民事訴訟法第277 條前段定有明文。本件被告抗辯原告業已
    免除其為期12個月1,200,000 元之租金，依上法條，自應由
    被告負舉證責任。就此被告雖提出其開立予原告之本票影本
    、原告開立予被告之發票及原告於98年6月1日開立之房屋使
    用同意書等物為證，欲證明原告確有免除租金債務之事實。
    然查被告開立之本票係為擔保其給付租金之義務，與原告是
    否免除被告租金債務毫無關聯，況被告於本院100年5月20日
    言詞辯論期日中亦自承原告並未將任何一張本票返還被告。
    衡諸常情，原告若欲免除債務或被告均已依約付租，原告反
    應將已到期之本票返還被告。現被告所開立之本票反而均由
    原告持有之，更足反證原告並無免除租金債務之事實。又關
    於原告開立予被告之發票，僅有95年4月間至99年6月間，且
    多有發票日期與租金月份並不一致之情形，此為被告所自認
    ，並有發票影票附卷可稽。故上開發票之存在充其量僅能證
    明被告在上述期間內有向原告給付租金，故而取得同金額之
    發票用以報稅之事實，尚不得據此推論原告有免除租金之意
    思。至卷附之房屋使用同意書，並未有隻字片語提及願免除
    被告積欠之租金，且該同意書之對象為訴外人李園妹，並非
    本件之被告，難認原告有何免除被告租金債務或拋棄租約終
    止權之意思表示。綜上，被告對於原告曾免除租金債務之事
    實，並未提出適切之證據以實其說，自難為其有利之認定。
(二)被告辯稱其自95年4月至99年9月均按月給付租金，依民法第
    第321 條：「對於一人負擔數宗債務而其給付之種類相同者
    ，如清償人所提出之給付，不足清償全部債額時，由清償人
    於清償時，指定其應抵充之債務。」之規定，其得指定上述
    期間內所為之各期給付，即係清償當月份之租金。故原告縱
    未免除被告租金債務，被告所積欠者應為94年4月至95年3月
    之租金云云。惟觀之上述法條之要件，係以債務人對債權人
    負擔「數宗債務」之情形，始有其適用。而被告對原告所積
    欠之租金1,200,000 元，係基於單一之租賃契約而生，被告
    對原告所積欠者為一宗租金債務，僅因分期給付之約定而使
    各期100,000 元之租金清償期先後屆至而已，並非被告對原
    告負有數宗債務之情形，本無上述法條適用之餘地，且亦無
    同法第322 條法定抵充之適用。次按債務人應依債務本旨向
    債權人為清償，此觀諸同法第309條第1項之規定即明。查被
    告自94年4月至95年3月並未給付租金之事實，為兩造所是認
    ，故被告至95年4月時已積欠原告12個月之租金1,200,000元
    ，其於95年4月原應將積欠之1,200,000元全數清償，始能認
    為符合債務清償之本旨。惟被告於95年4月僅給付原告100,0
    00元，並未將積欠之債務全數清償，其該次所為之給付應認
    定係為清償先前所積欠1,200,000 元之一部分，方為合於債
    務本旨所為之清償行為，否則即有違誠實信用原則。同理，
    其於該次給付後按月所為之給付，除非被告能證明兩造另有
    約定，否則亦應優先抵充被告之前陸續所積欠之租金。是原
    告主張被告所為各期給付均為前一年度同月份之租金，於法
    有據，堪予採認。雖被告另抗辯原告就其給付各期大多有開
    立發票，應認係清償當月租金云云。惟原告開立之發票係供
    被告報稅之用已如上述，未必能真實反映被告之給付情形。
    另查兩造訂約後被告曾依約交付原告發票日為94年4 月至95
    年3月，面額各為100,000元之支票12張；原告遲至95年4 月
    後始按月兌現上開支票等事實，有被告提出之票據查詢明細
    單在卷可佐，並為被告所不爭執，亦堪認定。準此，亦可推
    定原告確係出於被告之請求，而將各期租金之給付期限向後
    延長一年。否則依諸常理，原告應將上述支票返還被告，而
    非延期兌現。綜上說明，本院認被告所為之各期給付確係清
    償前一年度同月份之租金，被告所積欠原告之1,200,000 元
    ，為98年10月12日至99年10月11日為期12個月之租金。
(三)按租賃物為房屋者，遲付租金之總額達二個月以上之租額，
    出租人得於定期催告後終止契約；此觀之民法第440條第1項
    、第2 項之規定即明。查本件被告積欠原告之租金總額為12
    個月，原告於起訴前即曾定期催告被告給付租金而未獲置理
    ，依上引法條，原告自得起訴對被告主張終止租約，故兩造
    之租約應於本件起訴狀繕本送達後之99年10月11日終止。又
    租約終止後，被告繼續占用系爭房屋即屬無權占有，原告自
    得請求被告遷讓返還。另按無權占有他人土地，可能獲得相
    當於租金之利益為社會通常之觀念；最高法院61年台上字第
    1695號判例亦可資參照；於本案亦有類推適用之餘地。是原
    告主張被告於租約終止後無權占用系爭房屋，受有相當於租
    金之利益並致原告受有損害，被告應賠償原告等語，洵有依
    據，同堪採信。
(四)末按借用人應於契約所定期限屆滿時，返還借用物；未定期
    限者，應於依借貸之目的使用完畢時返還之。但經過相當時
    期，可推定借用人已使用完畢者，貸與人亦得為返還之請求
    ；民法第470條第1項定有明文。查兩造於系爭房屋之租賃範
    圍外，另就2樓及7樓部分成立使用借貸契約，為兩造所不爭
    。則在系爭房屋之租賃關係終止後，亦應認上述借用部分業
    已使用完畢。依上引法條，原告一併請求被告返還，亦無不
    合，應予准許。
五、從而，原告本於租賃、使用借貸關係及所有物返還請求權，
    請求被告給付積欠之租金，遷讓返還系爭房屋並賠償相當於
    租金之損害，為有理由，應予准許。
六、兩造均陳明願供擔保，請求宣告假執行及免為假執行，核無
    不合，茲酌定相當之擔保金額，分別予以准許。
七、兩造其餘陳述及攻防方法，核於本判決之結果不生影響，爰
    不一一論述，併此明。
八、訴訟費用裁判之依據：民事訴訟法第78條。
中    華    民    國   100    年    11    月    11    日
                            臺灣花蓮地方法院民事庭
                              法      官    陳鈺林
上列為正本係照原本作成。
如不服本判決，應於送達後20日內，向本院提出上訴狀並表明上
訴理由，如於本判決宣示後送達前提起上訴者，應於判決送達後
10日內補提上訴理由書（須按他造當事人之人數附繕本）。
中    華    民    國   100    年    11    月    15    日
                              法院書記官    許志豪